臺北高等行政法院判決
                                       100年度訴字第37號
                                    100年8月11日辯論終結
原      告　就業情報資訊股份有限公司
代　表　人　翁靜玉（董事長）
被      告　行政院原住民族委員會
代　表　人　孫大川（主任委員）
訴訟代理人　李述奇
          　何岳儒　律師
          　賴怡雯　律師
上列當事人間原住民族工作權保障法事件，原告不服行政院中華
民國99年11月26日院臺訴字第0990106533號訴願決定，提起行政
訴訟，本院判決如下：
    主  文
訴願決定及原處分均撤銷。
訴訟費用由被告負擔。
　　事實及理由
一、事實概要：
    被告以原告標得教育部「教育部高教司業務人力需求計畫」
    等政府採購案，於民國（下同）95年10月1 日至97年12月31
    日履約期間內僱用員工總人數逾1 百人，惟進用原住民人數
    未達原住民族工作權保障法第12條第1 項之標準，乃依同條
    第3 項規定，以99年6 月17日原民衛字第0990034677號處分
    書追繳原告原住民就業代金新臺幣（下同）1,239,360 元。
    原告不服，提起訴願，遭決定駁回，遂向本院提起本件行政
    訴訟。
二、原告訴稱：
  (1)被告所為之行政處分，不具備預見可能性、衡量可能性及審
    查可能性，使原告無所預見與遵循，違反行政行為之「明確
    性原則」：
    原處分書未載明其應繳納代金之計算過程，亦未提供僱用之
    原住民名單，致無從核對金額之正確性，違反行政行為之明
    確性，且追繳代金數額多次變動，原告對原處分書所計算之
    金額抱持高度質疑，且被告針對代金計算法條依據有不同被
    處分人不同標準之嫌。
  (2)原告以原處分書附件1 「就業情報資訊股份有限公司（0000
    0000）於95年10月1 日至97年12月31日為止期間未足額僱用
    原住民法定最低人數以及應繳納代金一覽表」（下稱「應繳
    代金清單」）資料為依據，加以覆核驗算，其結果大相逕庭
    差異甚大，溢計原告1,239,360元，分析如下：
    原告另案就原住民就業代金之爭議（93年9 月16日至95年
      9 月30日止），被告亦因金額核算錯誤，遭鈞院99年度訴
      字第1225號判決撤銷原處分及訴願決定。該判決95年9 月
      實際僱用原住民人數為19人，而該案被告99年12月16日原
      民衛字第0990067689號處分書記載95年9 月實際僱用人數
      為4 人，此為被告計算人數的第一個錯誤點。
    依應繳代金清單中被告提供之原住民各月加、退保資料，
      依原住民族工作權保障法第24條第2 項及政府採購法施行
      細則第108 條第2 項規定，依差額人數乘以每月基本工資
      計算（15,840元）；不足一個月者，每日以每月基本工資
      除以30計。重新覆驗核算95年10月1 日至97年12月31日未
      足額僱用原住民代金，原告於系爭期間每月實際僱用原住
      民人數皆超過法定應僱用人數（計算式詳本院卷第67頁至
      第93頁），因此，與被告原處分附件1 「應繳代金清單」
      所列代金金額不符，金額差異1,239,360 元，足以證明原
      處分不具備衡量可能性及審查可能性。是以被告所為之原
      處分，應予以撤銷。
  (3)被告對於違法事實應盡舉證之責，否則其處分即為違法：
    如前所述，原告對於被告片面認定之相關事實並無法核對，
    事實上已驗證被告提出之「應繳納代金及加退保人數、實際
    僱用原住民人數」錯誤的，與另案就原住民就業代金之爭議
    ，被告亦因金額核算錯誤，遭鈞院99年度訴字第1225號判決
    撤銷原處分及訴願決定。被告對於其所指稱原告違法之事實
    應盡正確舉證之責，否則即為違法。
  (4)被告核計代金錯誤，屢見不鮮，顯見被告依行政院公共工程
    委員會、招標機關暨勞工保險局、中央信託局暨戶役政單位
    提供之標案契約、履約期間、投標聲明、履約情狀暨國內僱
    用員工人數及原住民人數等相關資料後，仍無法覈實原告應
    繳納代金數額，依被告錯誤率達百分之百來看，本案再次驗
    證被告代金計算錯誤，原告如何信賴該行政處分。
  (5)被告定期函送勞保局「請其提供投保人數並經其比對僱用原
    住民名單」及「原住民人口資料庫身份資料」確認原告未雇
    足原住民族之認定究竟有無違誤及有無完備調查：
    被告主張查得原告未足額僱用原住民之事實係「該會將原
      住民人口資料定期函送勞保局及前中央信託局比對原住民
      加退保資料後送回該會彙整，該會再透過連線各縣市之戶
      役政資訊系統查詢彙整後所列僱用原住民名單是否真有原
      住民身份」云云；又另主張「經勞保局按月提供投保人數
      並經其比對僱用之原住民名單，查得受處分人未足額僱用
      原住民之事實」云云。倘被告所述為真，則實際進行僱用
      原住民調查之機關應係勞保局，並非被告。按有無足額僱
      用原住民之事實既係被告作成處分之重要依據，且該調查
      工作上係依賴其他行政機關如勞保局之資訊而為，倘勞保
      局資料有誤或調查不實，自會嚴重影響原處分之正確性。
      如此重要之事證，被告自應取得勞保局相關比對調查資料
      明細及該機關自戶役政資訊系統查核資料附卷以供日後查
      證，並使原告能就所謂調查比對資料閱卷檢視並就該證據
      資料內容陳述意見，俾供原告判斷被告所認定之事實有無
      錯誤，以釐清事實。
    勞保局要求企業提交之勞工投保資料，從未要求企業記載
      員工是否具有原住民身份，原告為人力派遣業，從未拒絕
      任何族群，而求職者前來應徵時，亦從未特別表明其是否
      具有原住民族或客家民族等身份，因此原告根本無從知悉
      所聘員工之身份屬性。被告主張其依一定之查核程序認定
      原告所聘員工中僅有數人具原住民身份，且據此認定原告
      未雇足原住民族而科處原告就業代金，侵害原告之財產權
      及公司商譽，然對於其究竟如何認定原住民之身份、資格
      、人數等資料，僅以涉及個人資料之保護為由拒絕公開，
      迄今從未提供相關之調查事證加以證明，又原告對此一重
      大瑕疵已數次於行政院訴願時提出爭議，然行政院均未加
      以實質調查，僅以法條規範：不足人數應依法繳納代金為
      由結案，足見原處分實屬違法。
  (6)被告主張其無裁量權衡量應繳納代金數額，其並無違反比例
    原則違法云云，亦證被告確實未考量系爭標案金額多寡、原
    告因該標案獲利情形、組織分工、投入系爭標案員工人數、
    履約方式及因該標案可能影響原住民就業之程度，明顯違反
    比例原則：
    按原住民族工作保障權法第12條第1 項規定，政府採購法
      得標廠商應僱用一定比例之原住民員工，旨在促進原住民
      就業，保障其工作權及經濟生活。然企業僱用原住民員工
      ，倘有原住民族前來應徵，尚且以其資歷符合應徵職位為
      前提，原告所營為人力派遣業，縱原告未僱用足額之原住
      民員工，此亦非原告所不欲，而係不能也；倘未究得標廠
      商何以無法雇足原住民族員工之原因，逕以此科以代金，
      即有使原住民族綜合發展基金不當獲利，致生損害於得標
      廠商之虞。
    就本案行政院訴願決定書及類似本案之訴願決定亦有相同
      見解，且行政院就類似案件一再廢棄被告處分，其目的即
      係藉此不斷告知被告於作成處分決定裁罰金額時，不應僅
      憑政府採購法及原住民族工作權保障法相關法令即可一律
      進行追繳，而應具體考量個案有無發生處罰輕重失衡違反
      比例原則之情形。
  (7)惟原住民族工作權保障法及其施行細則就得標廠商員工總人
    數計算基礎未詳予規定，被告97年10月17日就「員工總人數
    疑義」函詢身障保障法主管機關內政部，經其函轉行政院勞
    工委員會，該會並於97年11月5 日勞職特字第970082239 號
    函釋示有關人力派遣公司進用身心障礙者，其員工總人數之
    計算方式亦依每月1 日參加勞工保人數為準。然本案履約日
    期為95年10月1 日至97年12月31日，被告97年10月17日才向
    主管機關函詢。原告在執行本案期間並無任何一條法令規範
    「人力派遣公司之派遣人力計納在員工總人數內」，被告逕
    以政府採購法施行細則第107 條第1 項及身心障礙者保護法
    施行細則第12條第1 項規定，依勞保局按月提供之原告投保
    人數資料作為認定其員工總人數之參考基準，被告將原告履
    行政府採購案所派遣之人力，再予計入其國內員工總數，並
    「不符」原住民工作權保障法之立法目的及整體規範內容，
    原告基於其與一般公司行號間之派遣契約所為派遣人力，依
    當時法令「無僱用原住民之義務」，本件採購案所需派遣人
    力一併計入其國內員工總人數，合計應繳納代金數額，是否
    有不合理而「違反比例原則」之情形？
  (8)行政院訴願委員會未依訴願法第85條第1 項之規定，訴願之
    決定，自收受訴願書之次日起，應於3 個月內為之決定，行
    政院訴願委員會就此自有判決理由矛盾之違法，依法自應予
    以廢棄。
  (9)原告實際上非常願意僱用原住民，俾符原住民工作保障法的
    立法目的，惟不但被告迄今未提供任何一名原住民資料，供
    原告協助為其媒合職缺：甚至，原告也曾因原住民在職場上
    所表現之適任性與持續性不足，致無法維持雙方僱傭關係，
    足徵未實際僱用足額之原住民，顯非可歸責於原告之事由所
    致。
  (10)綜上，被告對原告違法事實未善盡舉證之責，且應繳納代金
    計算顯有錯誤，亦不符比例原則。因而聲明：「訴願決定及
    原處分均撤銷，訴訟費用由被告負擔」。
三、被告抗辯：
  (1)被告作成原處分之法令依據：
    按原住民族工作權保障法第12條第1 項、第3 項、政府採
      購法第98條規定：「依政府採購法得標之廠商，於國內員
      工總人數逾一百人者，應於履約期間僱用原住民，其人數
      不得低於總人數百分之一。」、「得標廠商進用原住民人
      數未達第一項標準者，應向原住民族綜合發展基金之就業
      基金繳納代金。」、「得標廠商其於國內員工總人數逾一
      百人者，應於履約期間僱用身心障礙者及原住民，人數不
      得低於總人數百分之二，僱用不足者，除應繳納代金，並
      不得僱用外籍勞工取代僱用不足額部分。」
    次按政府採購法施行細則第107 條、第108 條規定：「本
      法第98條所稱國內員工總人數，依身心障礙者保護法（以
      下簡稱身障法）施行細則第12條第1 項規定辦理；所稱履
      約期間，自訂約日起至廠商完成履約事項之日止。依本法
      第98條計算得標廠商於履約期間應僱用之身心障礙者及原
      住民之人數時，各應達國內員工總人數百分之一，並均以
      整數為計算標準，未達整數部分不予計入。」、「得標廠
      商僱用身心障礙者及原住民之人數不足前條第二項規定者
      ，應於每月十日前依僱用人數不足之情形，分別向所在地
      之直轄市或縣（市）勞工主管機關設立之身心障礙者就業
      基金專戶及原住民中央主管機關設立之原住民族就業基金
      專戶，繳納上月之代金。前項代金之金額，依差額人數乘
      以每月基本工資計算；不足一月者，每日以每月基本工資
      除以30計。」
    又按身障法施行細則第12條第1 項規定（該法現已移植至
      身心障礙者權益保障法第38條第3 項前段）：「前兩項各
      級政府機關、公、私立學校、團體及公、民營事業機構為
      進用身心障礙者義務機關（構）；其員工總人數及進用身
      心障礙者人數之計算方式，以各義務機關（構）每月一日
      參加勞保、公保人數為準；」
    再按中央法規標準法第17條規定：「法規對某一事項規定
      適用或準用其他法規之規定者，其他法規修正後，適用或
      準用修正後之法規。」
  (2)本件違章事實經被告依職權調查無訛：
    被告針對原告依採購法得標之標案履約期間，自95年10月
      1 日起至97年12月31日止，未依法定比例僱用足額原住民
      。被告依法於作成原處分前，依據行政程序法第102 條規
      定，於99年4 月30日以原民衛字第0990025147號函請原告
      陳述意見。
    被告自行政院公共工程委員會所建置之「政府電子採購網
      」查得原告標得之標案共計60件；嗣後被告函請招標機關
      協助提供實際履約情狀或採購契約，經其回覆在案。原告
      於該採購案件履約期間之國內僱用員工總人數是否逾一百
      人乙事，係被告根據勞工保險局按月提供投保單位之投保
      人數資料覈實查核。該採購案件履約期間實際僱用原住民
      人數及未僱足原住民人數，係被告將年滿14歲以上之原住
      民人口資料，定期函送勞工保險局，比對勞工保險加、退
      保資料後，送回被告進行彙整所得；如遇有身分認定疑義
      時，被告再透過內政部之「戶役政資訊系統」確認有無原
      住民身分及其得、喪、變更原住民身分之期日。被告據上
      開函復之文件審酌後，於99年6 月17日以原民衛字第0990
      034677號函（即原處分），課處原告代金1,239,360元。
    嗣後，原告針對原處分提起訴願，行政院於99年11月26日
      以院臺訴字第0990106533號函決定駁回訴願。
  (3)原告所舉原處分違法之主張，殊有未洽：
    本件已開徵原住民就業基金代金部分之費率類別，係由被
      告依預算法之規定，設置單位預算「原住民族綜合發展基
      金」加以列明，編入中央政府年度總預算，經立法院審議
      通過後實施，且被告徵收後，作為原住民就業輔導、訓練
      專業技能並提高謀生能力之用，符合立法所欲實現之輔導
      原住民就業政策目標，以促進原住民就業，保障原住民工
      作權及經濟生活之旨，其課徵目的、對象、額度有上開法
      律明定，並有法律具體明確之授權，由被告於授權範圍內
      以命令為必要之規範，自無不合。而另設「原住民族綜合
      發展基金」管理運用，以供實現立法所欲實現之輔導原住
      民就業之政策目標，乃係具有「專款專用」之特別公課。
      特別公課之性質究與行政罰有別，無涉可責性或歸責性，
      故僅需得標廠商於履約期間未僱用一定比例原住民而符合
      法律所規定之構成要件，即應繳納就業代金。
    觀諸課徵對象為「依政府採購法得標之廠商」，立法者鑑
      於政府採購為政府重大歲出，可藉由政府採購程序賦予得
      標廠商對原住民僱用之責，以達改善原住民經濟狀況之社
      會福利功能，故規範達一定規模之得標廠商須依比例進用
      原住民，核係斟酌事物性質所為之合目的性選擇，尚無違
      平等原則。且該課徵方式及額度「依差額人數乘以每月基
      本工資計算，向被告設立之原住民族綜合發展基金專戶繳
      納就業基金之代金」，與保障原住民就業之法規範目的達
      成具有合目的之關聯性。其目的正當、手段適合且所欲維
      護之公益顯然大於私益，上開法規範實質上合乎比例原則
      之內涵。核上開有關得標廠商於履約期間僱用一定比例原
      住民並於違反時繳納代金之規定，既係為促進原住民就業
      考量，權衡促進原住民就業與部分人民財產權喪失二者，
      當以促進原住民族就業為優先之立法裁量範疇，法條且已
      限縮至標得政府採購案之一定規模廠商於履約期間內須足
      額僱用原住民，其對得標廠商法益之影響程度已屬最小，
      採取之方法且有助於目的之達成，乃有其法定正當理由，
      並無違憲法所保障之人民財產權及公平、比例等原則。又
      原處分係屬於羈束處分，法規並未賦予被告就代金之計算
      有何裁量空間，即當法律規定之特定構成要件事實存在時
      ，即應為特定法律效果之行為，並無權選擇作為或不作為
      ，或選擇作成不同法律效果之裁量，故被告並無依個案斟
      酌裁量原住民就業代金數額之權，必須依法作成原處分，
      且非以原告所獲利益為徵收標準，自無悖公平、比例原則
      之問題。參酌司法院大法官釋字第426 號解釋意旨，實與
      憲法第7 條、第15條、第23條及憲法增修條文第10條第12
      項等規定無違。
    為保護個人隱私，行政程序法第46條第2 項第2 款、檔案
      法第18條第5 款、政府資訊公開法第18條第1 項第6 款、
      個人資料保護法第16條等，均明文規定政府各級機關就個
      人隱私之資訊應予保密，不得主動、據申請而全部、一部
      公開。職是之故，係被告基於上開法律，無從揭露有關任
      何得以辨識特定個人之資訊於外部，至於原告和基本資料
      之個人有何種關係、親疏遠近，在所不論。被告若提供個
      人資料與原告，無異是侵害個人之人格權及隱私權，成就
      原告之程序權利；若被告拒絕提供個人資料與原告，不但
      保全個人之人格權及隱私權，亦無害於原告之程序權利，
      原告仍得日後向訴願管轄機關、行政訴訟程序中，再行確
      認有無認定事實錯誤之情事，兩害相衡自當避重就輕，應
      無庸議。法律禁止各級政府機關提供個人資料，非在使機
      關獨享資訊利益，使受處分人負擔資訊不對等之成本；係
      保障個人之隱私權、以實現人性之尊嚴，而不得不做此限
      制。
    僱用原住民名單及原住民身分證明文件，有賴其他法定機
      關如戶役政單位、勞保局之提供，被告非執掌該等資料之
      主管機關，受該等機關要求妥善保管、合法運用之拘束，
      基於行政機關權責劃分原則，被告實非可任意外洩。且上
      開資料乃個人族別、身分之辨識，涉及個人隱私權及人格
      權甚鉅，參諸行政程序法第46條第1 項、第2 項第3 款及
      政府資訊公開法第18條第1 項第6 款之規定，並參照釋字
      第603 號解釋保護個人隱私權之意旨，兼有電腦處理個人
      資料保護法個人人格權保護之限制，被告實難將該等資料
      提供與原告，亦無從認被告違反行政程序法第96條第1 項
      規定。再者，原告客觀上並非不能取得該等資料而據以確
      認其所僱用員工之原住民身分，被告不予提供原住民身分
      名單，亦有所據。而原處分附件已載明原告得標之標案資
      料（含標案名稱、履約起迄日期及招標機關等）以供核對
      ，並清楚記載法律依據、處分理由及應繳納代金金額之計
      算，是原處分係依照行政程序法第96條之規定而為記載，
      當屬適法。查有鈞院99年度訴字第850 號判決可稽。
    再者，鈞院99年訴字第1225號判決中，並未判定原告95年
      9 月實際僱用原住民為19人。依查證之結果，原告所指95
      年9月至12月僱用之原住民人數如下：95年9月僱用4人、9
      5 年10月僱用2 人、95年11月僱用2 人、95年12月僱用2
      人，被告實已善盡依職權調查之責，且上開資料足信其為
      正確。若原告主張95年9 月至12月皆僱用19名原住民，其
      所憑及其所據為何？如原告有相關事證足以證明上開各月
      份間所僱用之原住民人數皆為19人，亦請提供相關證物證
      明其主張為有理由。
    原告主張並無法令規定人力派遣公司之派遣人力應加計於
      國內員工總人數。然依人力派遣業經營之特性，乃由人力
      派遣公司先依要派單位需求招募人力，而後將其僱用之人
      力派遣至要派單位；惟要派單位之人力若由人力派遣公司
      僱用，並辦理勞健保及薪資作業，即屬派遣公司之國內員
      工。且原住民族工作權保障法於90年10月31日公布施行，
      政府採購法於87年5 月27日公布，自公布後一年施行；而
      其施行細則則於88年5 月21日發布，並自同年5 月27日施
      行。是以，關於國內員工總人數之計算，依政府採購法施
      行細則第107 條前段規定，本法第98條所稱國內員工總人
      數，依身心障礙者保護法施行細則第12條第1 項規定辦理
      ；即以勞工保險局、中央信託局所統計各該機關、學校、
      團體或機構每月一日參加勞保、公保人數為準，故於被告
      查核追繳期間內，法令已明確制定規範、公布、發布並施
      行，原告即應受法令之拘束，原告主張顯無理由。
  (4)綜上，被告以原處分並無違誤，而聲明：「原告之訴駁回，
    訴訟費用由原告負擔」。
四、得心證之理由：
  (1)按政府採購法第8 條規定「本法所稱廠商，指公司、合夥或
    獨資之工商行號及其他得提供各機關工程、財物、勞務之自
    然人、法人、機構或團體。」第98條規定「得標廠商其於國
    內員工總人數逾1 百人者，應於履約期間僱用身心障礙者及
    原住民，人數不得低於總人數百分之二，僱用不足者，除應
    繳納代金，並不得僱用外籍勞工取代僱用不足額部分。」同
    法施行細則第107 條規定「本法第98條所稱國內員工總人數
    ，依身心障礙者保護法施行細則第12條第1 項規定辦理；所
    稱履約期間，自訂約日起至廠商完成履約事項之日止。依本
    法第98條計算得標廠商於履約期間應僱用之身心障礙者及原
    住民之人數時，各應達國內員工總人數百分之一，並均以整
    數為計算標準，未達整數部分不予計入。」第108 條規定，
    得標廠商僱用原住民之人數不足前條第2 項規定者，應於每
    月10日前依僱用人數不足之情形，向原住民中央主管機關設
    立之原住民族就業基金專戶，繳納上月之代金。前項代金之
    金額，依差額人數乘以每月基本工資計算；不足1 月者，每
    日以每月基本工資除以30計。次按原住民族工作權保障法第
    12條第1 項及第3 項規定「依政府採購法得標之廠商，於國
    內員工總人數逾1 百人者，應於履約期間僱用原住民，其人
    數不得低於總人數百分之一。」「得標廠商進用原住民人數
    未達第1 項標準者，應向原住民族綜合發展基金之就業基金
    繳納代金。」又92年2 月21日修正發布之身心障礙者保護法
    施行細則第12條第1 項前段（按身心障礙者保護法於96年7
    月11日修正公布名稱為身心障礙者權益保障法，並將該施行
    細則之規定明定於身心障礙者權益保障法第38條第3 項）規
    定「本法第31條之各級政府機關、公、私立學校、團體及公
    、民營事業機構員工總人數之計算方式，以勞工保險局、中
    央信託局所統計各該機關、學校、團體或機構每月1 日參加
    勞保、公保人數為準。…」
  (2)兩造之爭執：
    原告訴稱：原處分書未載明其應繳納代金之計算過程，亦
      未提供僱用之原住民名單，致無從核對金額之正確性，違
      反行政行為之明確性，且追繳代金數額多次變動致無足信
      任；被告未考量系爭標案金額多寡、原告因該標案獲利情
      形、組織分工、投入系爭標案員工人數、履約方式及因該
      標案可能影響原住民就業之程度，明顯違反比例原則；且
      本件採購案所需派遣人力一併計入其國內員工總人數，合
      計應繳納代金數額，亦違反比例原則。
    被告辯稱：政府採購程序賦予得標廠商對原住民僱用之責
      ，以達改善原住民經濟狀況之社會功能，並無違平等原則
      。且該課徵方式依差額人數乘以每月基本工資計算，與保
      障原住民就業之法規範目的有關聯性，亦合乎比例原則。
      關於國內員工總人數之計算，依政府採購法施行細則第10
      7 條前段規定，依身心障礙者保護法施行細則第12條第1
      項規定辦理，即以勞工保險局、中央信託局所統計各該機
      關、學校、團體或機構每月一日參加勞保、公保人數為準
      ，故被告查核代金，並無違誤。
  (3)關於代金之計算：
    被告依勞工保險局提供之資料，計算原告就政府採購法履
      約期間之總人數，並依1%計算應僱用之原住民人數（不滿
      百者不計）。本件政府採購案，履約期間為95年10月1 日
      至97年12月31日，但原告屢次爭執於95年10月1 日之僱用
      情形應銜接自95年9 月底，而使本院調查之範圍為之擴大
      （如被證8 所示：93年9 月至95年9 月，以及被證10：95
      年10月至97年12月）。
    被告所稱雇用人數之計算方式（舉93年10、11月為例）：
      1.參照被證8 ，係被告依勞工保險局提供之資料，計算原
        告93年度10月之總人數為1,504 人，依法應僱用1%之原
        住民人數即應僱用人數為15人。93年度10月應僱用人數
        15人沒有變動（因為前一個月9 月份並無人退保，且該
        當月10月份無人加保），而10月份退保4 人是在同年11
        月扣除。
      2.換言之，計算當月（11月）僱用1%之原住民人數，是將
        「當月（11月）續保人數」+ 「當月（11月）加保人數
        」- 「前一月（10月）退保人數」而得知。如93年度11
        月續保人數是10月份延續下來的15人，加上11月11、22
        、23、29、30等日各有1 個加保人數（共計5 人），扣
        除10月退保人數4 人，故實際僱傭人數為16人（15+5-4
        =16 ，相關數據參見本院卷p243，被告陳述參見本院卷
        p362）。
      被告這樣的計算模式，其實是以每月月初為基準，「當月
      續保人數（就是繼續僱用之原住民人數）」，是有語病的
      。應該為前一個月實際雇用原住民人數，扣除前一個月退
      保人數，而得「續保人數」，再加上當月加保人數，而得
      當月份僱用原住民人數。
    這樣的計算方式不能完整表達法規範的要求反而造成許多
      困擾，例如以93年11月為例，員工總人數1541人，應僱用
      原住民人數15人，實際雇用人數16人（超過法定標準），
      但要處代金44,880元（參見本院卷p243），又以本案履約
      期間96年3 月至6 月為例，每月均足額雇用，但每月均處
      代金，甚至該年7 月，員工總人數765 人，應僱用原住民
      人數7 人，實際雇用人數9 人（超過法定標準2 人），但
      要處代金9,792 元（參見本院卷p248），這是因為被告在
      計算人數不足時以日計算，而非以月計算，但該月份聘僱
      人數超過標準時，卻是以月計算。
    經查，政府採購法施行細則第108 條「（第1 項）得標廠
      商僱用身心障礙者及原住民之人數不足前條第二項規定者
      ，應於每月十日前依僱用人數不足之情形，分別向所在地
      之直轄市或縣（市）勞工主管機關設立之身心障礙者就業
      基金專戶及原住民中央主管機關設立之原住民族就業基金
      專戶，繳納上月之代金。（第2 項）前項代金之金額，依
      差額人數乘以每月基本工資計算；不足一月者，每日以每
      月基本工資除以三十計。」，足見代金之計算是以「聘僱
      不足為前提」，不足一月者以日（以每月基本工資除以三
      十）計算之。而同施行細則第107 條第2 項規定「依本法
      第九十八條計算得標廠商於履約期間應僱用之身心障礙者
      及原住民之人數時，各應達國內員工總人數百分之一，並
      均以整數為計算標準，未達整數部分不予計入。」餘數不
      計是便於執行，但規範的意旨，「僱用民住民人數不足」
      是處以代金的「條件」，而提出計算之時間是「每月十日
      」，堪見人數之計算是以「月」為單位。假如僱用原住民
      人數非不足，或當月雇用人數超過標準，應該就不該當「
      僱用原住民人數不足」，而無須處以代金。
    現實被告的處理方式，是以政府採購法施行細則第108 條
      第2 項所示「代金」以差額人數乘以每月基本工資計算，
      不足一月者以日計，而認為差額人數也是以日計，才會造
      成足額聘僱、超額聘僱仍處代金的窘境，也才會形成同一
      月份月初一至五日不足一人（有5 天不足1 人），而五日
      至月底均超額二人（25天超額2 人），若依被告之陳述當
      月聘僱人數是超額聘僱，但還是要處代金，因為有五日不
      足聘僱（被告在計算上不會將之後多僱用25天次，來彌補
      前面的不足），這顯然不是立法之本意。
    立法之原意及其執行之便捷，既然員工總人數以月初為標
      準，而計算當月應雇用人數，則實際雇用人數，就應該以
      當月份為計算判準；以當月月初實際原住民人數，加上加
      保人數，扣除退保人數，在月底時合計為當月實際雇用人
      數。若「月底之實際雇用人數」不低於「月初預訂之應雇
      用人數」，就不處以代金。這樣的方式才是一個有誘因的
      立法，政府採購法第98條的立法目的不是要處以代金，而
      是有利於原住民或身心障礙者的就業，是要讓廠商廣為進
      用這樣的弱勢團體，而不是透過施行細則的諸多規定，精
      細計算代金之核課。若實際雇用人數不足時（如月初實際
      人數15人，月中退保2 人，月底不足2 人），才考慮足月
      聘雇與否的問題，故代金的計算才考量足月與否，這是有
      利於廠商的作法，但計算足額聘僱與否，應該以月為計算
      方式，以「月底之實際雇用人數」不低於「月初預訂之應
      雇用人數」為誘因（月底人數夠就不處代金），讓廠商有
      足以因應的時間，才足以實現照顧弱勢族群就業的美意；
      才可以避免被告目前所導致的窘境（廠商足額聘僱或超額
      聘僱，但還是要處以代金）。被告將不足月計算代金之標
      準，作為廠商聘僱人數是否足額之判準，自屬於法無據，
      原告之質疑應屬可信。
  (4)關於員工總人數部分：
    被告參照身障法施行細則第12條第1 項規定（該法現已移
      植至身心障礙者權益保障法第38條第3 項前段）：「員工
      總人數及進用身心障礙者人數之計算方式，以各義務機關
      （構）每月一日參加勞保、公保人數為準」而為本件原告
      員工總人數之認定，雖非無據。但原告質疑被告未考量系
      爭標案金額多寡、原告因該標案獲利情形、組織分工、投
      入系爭標案員工人數、原告為派遣業等，明顯違反比例原
      則為爭執。
    按標案金額多寡，及廠商因該標案獲利之情形，是廠商評
      估投資及獲利的能力，也是廠商的管理能力，是否因政府
      採購法第98條的規定而影響到對政府標案之投入，這本就
      是風險評估之一環，原告不能將評估風險認為是被告處分
      之不當；而廠商之組織分工及投入系爭標案員工人數是廠
      商組織是否經濟、是否有效率，以及人力如何評估、如何
      規劃而有效應用的問題，當然不至於影響被告處分之認定
      ；這些原告之主張並非有據。然而原告為派遣業，是將人
      力提供給契約廠商的一種產業，人力提供就派遣業而言，
      是對外業務之推動與執行，而不是對內人力的管理與運作
      ，派遣業就人力而言，不存在人事管理的概念，僅屬業務
      執行，已經派遣出去之人力，其人事管理全部歸契約廠商
      ，派遣廠商無置啄之餘地，若將這樣的人力也並計入得標
      廠商之員工總人數，是否適當應有考量之空間，例如派遣
      業某甲，已經提供3000人力給契約廠商乙，而又標得政府
      採購尚待提供20名人力給丙機關，這樣的廠商甲，若依目
      前被告的見解，履約期間是要聘雇30位身心障礙者、30
      位原住民，在廠商甲無法調整或變動「已經提供3000人力
      」之下，廠商投標的意願就會很低，被告目前的見解就沒
      有誘因，而政府採購最重要的就是廣開民間參予之機會，
      即因競爭而產生效率，政府機關處理過去事項，除了除弊
      之外，還在為未來的興利；派遣業因為人力的提供是業務
      ，但一般行業不同，在不等則不等之的考量下，對員工總
      人數之認定，似乎應該要有其他的調整或觀察，併此敘明
      。
五、綜上所述，原告之主張被告就代金之計算違法，應屬可採，
    訴願決定未予糾正，容有未洽，原告訴請撤銷，為有理由，
    應予准許。本件兩造其餘之陳述，於判決結果不生影響者，
    不予一一論述，均此敘明。
六、據上論結，本件原告之訴為有理由，依行政訴訟法第98條第
    1 項前段，判決如主文。
中　　華　　民　　國　　100　 年　　8　　 月　　25　　日
　        　　　　　臺北高等行政法院第七庭
                              審判長法  官　李玉卿
                                    法  官　畢乃俊
                                    法  官　陳心弘
上為正本係照原本作成。
如不服本判決，應於送達後20日內，向本院提出上訴狀並表明上
訴理由，如於本判決宣示後送達前提起上訴者，應於判決送達後
20日內補提上訴理由書（須按他造人數附繕本）。
中　　華　　民　　國　　100　 年　　8　　 月　　25　　日
          　　　　　　      　　　  書記官  鄭聚恩